臺灣臺中地方法院民事判決　九十三年度訴字第一九一六號
　　原　　　告　支力點有限公司
　　法定代理人　甲○○
　　訴訟代理人　賈俊益律師
　　複　代理人　乙○○
　　被　　　告　楊坤湖即
右當事人間損害賠償事件，本院於民國九十三年十一月十一日言詞辯論終結，判決如
下：
    主      文
原告之訴及假執行之聲請均駁回。
訴訟費用由原告負擔。
    事實及理由
一、原告主張：兩造於民國（下同）九十三年二月九日簽訂訂購單，由被告提供材料
    、並代原告加工製作掛鐘木做加工品一百五十組（下稱系爭貨物），每組單價新
    台幣（下同）一千三百五十元，價金合計二十萬二千五百元，約定被告應於九十
    三年三月二十五日前將系爭貨物交付予原告指定之第三人侑展油漆行，嗣經兩造
    同意將交貨日期更改為同年四月十五日。詎被告並未於約定期限內完成加工，且
    迄未將系爭貨物交付原告指定之侑展油漆行，依雙方訂購單第七條：「內銷貨品
    交貨期起算可延長十五天不予追究，逾期一天扣訂單總額○．五％，依此類推最
    多三十天為限，若超過三十日仍無法全數完驗出貨視同違約論，則應以本訂單總
    額之十倍賠償本公司（按即原告）。」之約定，被告自應給付上開賠償金予原告
    ，爰依雙方契約約定請求被告給付賠償金等語。並聲明：(一)被告應給付原告二百
    零二萬五千元及自支付命令送達翌日（即九十三年八月四日）起至清償日止，按
    年息百分之五計算之利息。(二)願供擔保請准宣告假執行。
二、被告則以：兩造簽訂系爭訂購單後，因原告要求系爭貨物之品質甚嚴，原定交貨
    期限顯有履行困難，為達成原告之品質要求，雙方已合意將系爭貨物之交貨期限
    延展至九十三年七月二十日，而被告確已依約於九十三年七月二十日完成系爭貨
    物製作，並於同年七月二十三日、七月二十八日兩度通知原告依約驗收系爭貨物
    ，詎料原告不惟拒絕驗收，並通知第三人侑展油漆行拒絕受領被告所提出之貨物
    ，致被告迄無法交付系爭貨物，故而，被告並無遲延給付情事，原告請求賠償金
    ，乃無理由。縱認被告有給付遲延情事而應給付賠償金，原告請求約定價金十倍
    之賠償金，亦屬過高，應予酌減；又被告既已依約完成系爭貨物之加工並提出給
    付，原告即負有給付價金二十萬二千五百元之義務，併請求在賠償金之數額內互
    為抵銷等語置辯。並聲明：如主文第一項所示，並陳明如受不利判決，願供擔保
    免為假執行。
三、兩造不爭執之事實：
  (一)兩造於九十三年二月九日簽定契約，由被告提供材料並代原告製作掛鐘木做加工
    品一百五十組，價金合計二十萬二千五百元，兩造並約定被告應於九十三年四月
    十五日將標的物交付原告指定之第三人侑展油漆行。
  (二)被告迄未將系爭掛鐘木做加工品交原告驗收並交付第三人侑展油漆行。
  (三)兩造於契約第七條約定：「內銷貨品交貨期起算可延長十五天不予追究，逾期一
    天扣訂單總額○．五％，依此類推，最多三十天為限，若超過三十日仍無法全數
    完驗出貨視同違約論，則應以本訂單總額之十倍賠償本公司（按即原告）。」
四、兩造爭執之焦點：
  (一)兩造曾否合意將被告交付系爭貨物之期限延展至九十三年七月二十日？
  (二)兩造約定之違約金額是否過高？
  (三)系爭契約是否經原告解除？
  (四)被告主張抵銷是否有理由？
五、得心證之理由：
  (一)有關兩造曾否合意將被告交付系爭貨物之期限延展至九十三年七月二十日部分：
    按當事人於主張於有利於己之事實者，就其事實有舉證之責任，民事訴訟法第二
    百七十七條本文。被告辯稱兩造已合意將系爭貨物之交付期限展延至九十三年七
    月二十日，為原告所否認，則被告就其主張兩造有合意將交貨期限展延至九十三
    年七月二十日之利己事實，即應負舉證之責任，惟被告迄未能舉證以實其說，則
    被告辯稱兩造已合意將交貨期限延展至七月二十日等語，即難信為真實。從而，
    兩造就系爭貨物交貨期限之約定，仍為九十三年四月十五日，洵堪認定。
  (二)兩造約定之違約金額是否過高部分：
    按當事人得約定債務人於債務不履行時，應支付違約金；違約金，除當事人另有
    訂定外，視為因不履行而生損害之賠償總額；其約定如債務人不於適當時期或不
    依適當方法履行債務時，即須支付違約金者，債權人除得請求履行債務外，違約
    金視為不於適當時期或不依適當方法履行所生損害之賠償總額，民法第二百五十
    條定有明文。依上開規定，違約金之約定，有懲罰性違約金及損害賠償額預定性
    違約金兩種。當事人所約定之違約金如為前者，債務人遲延履行時，債權人除違
    約金外，並得請求遲延利息或因遲延所生之損害，如為後者，則應視為就因遲延
    所生之損害，業已依契約預定其賠償，不得更請求遲延利息賠償損害。依兩造於
    系爭契約第七條：「內銷貨品交貨期起算可延長十五天不予追究，逾期一天扣訂
    單總額○．五％，依此類推最多三十天為限，若超過三十日仍無法全數完驗出貨
    視同違約論，則應以本訂單總額之十倍賠償本公司。」之約定觀之，上開契約條
    文就違約金係以「賠償」稱之，且除此一違約金給付之約定外，別無可以請求損
    害賠償之意，復未約明該「賠償」之屬性具有懲罰性質，則依據上開民法第二百
    五十條第二項之規定，應視為損害賠償總額預定性質之違約金，要屬無疑。查被
    告自認於九十三年七月二十日始完成系爭貨物之加工製作，則被告就系爭契約之
    履行，已逾兩造約定交貨期限（即同年四月十五日）並逾三十日，依兩造系爭契
    約第七條之約定，被告即應給付違約金。惟按約定之違約金額過高者，法院得減
    至相當之數額，民法第二百五十二條定有明文；又當事人約定契約不履行之違約
    金過高者，法院固得依民法第二百五十二條以職權減至相當之數額，惟是否相當
    仍須依一般客觀事實、社會經濟狀況及當事人所受損害情形，以為酌定標準，而
    債務已為一部履行者，亦得比照債權人所受利益減少其數額，最高法院著有四十
    九年台上字第八○七號判例可資參照。本院審酌系爭貨物為掛鐘木做，於被告加
    工製作完成後，尚需交付第三人即侑展油漆行進行油漆後，並尚需再進行組立，
    並非被告加工製作後即得逕予出售，且原告定做系爭貨物之總價金僅二十萬二千
    五百元，若原告依約取得系爭貨物後之轉售利益，如為進貨成本之幾成數，依一
    般木製加工品轉售利潤之市場行情，乃屬可得預期之範圍，如為進貨成本之幾倍
    數，則非具有特殊意義或藝術價值者難以當之，以系爭貨物為數量高達一百五十
    組之製式木做加工品，就其質量而言，難認有得以數倍利潤賣出之特點，是被告
    縱有給付遲延之情事，原告所受之損害當亦不可能達系爭貨物買賣價金之一倍以
    上，則原告未於約定期限內取得系爭貨物，即請求被告給付按原約定價金十倍計
    算之違約金，衡諸原告無法即時將系爭貨物轉售他人所受損害之情形、一般商業
    經營可得預期之利潤及兩造之經濟狀況等情狀，本院認為系爭契約約定之違約金
    顯屬過高，應予酌減至兩造約定系爭貨物價金之一倍，即二十萬二千五百元，始
    屬公允。
  (三)有關系爭契約是否經原告解除部分：
    (1)按買賣關係重在財產權之移轉，承攬關係重在勞務之給付，若工作物全部材料
      由承攬人供給者，當事人之意思重在工作物財產權之移轉時，仍不失為買賣之
      一種（最高法院五十九年台上字第一五九○號判例意旨、八十三年度台上字第
      一三九三號判決意旨參照）。經查，依兩造間訂購單之約應，系爭貨物之材料
      係由被告供給，經被告依原告指示之方式、範圍加工製做後交付原告指定之第
      三人，原告則負給付價金之義務，是兩造訂約之真意，顯係重在系爭貨物財產
      權之移轉，而非為重在勞務之給付甚明，參之前述判例意旨，兩造間系爭契約
      之性質應屬買賣契約，而非承攬契約，應先敘明。
    (2)再按契約當事人之一方遲延給付者，他方當事人得定相當期限，催告其履行，
      如於期限內不履行，得解除其契約，民法第二百五十四條定有明文。依上開規
      定，債權人非因債務人遲延給付當然取得契約解除權，必定相當期限催告其履
      行，如於期限內不履行時，始得解除契約，最高法院著有三十一年上字第二八
      四○號判例可資參照。原告主張兩造間系爭契約業經其解除，無非以原告於被
      告給付遲延後之九十三年五月間即已向被告為解除系爭契約之意思表示，嗣於
      九十三年十月五日復以準備書狀重申解除系爭契約之旨等語，為其論據。惟被
      告則否認原告曾於九十三年五月間有解除契約之意思表示，並抗辯如原告曾表
      示解除系爭契約，被告絕無可能繼續完成系爭貨物之加工等語。經查，兩造系
      爭契約約定之交貨期限為九十三年四月十五日，已如前述，而被告自認係於九
      十三年七月二十日始完成系爭貨物之加工製作，被告確有給付遲延之情事，固
      堪認定，惟原告於被告給付遲延後，如欲解除兩造間之系爭契約，依上開規定
      及判例意旨所示，自需先定相當期限催告被告履行，如被告於期限內仍不履行
      時，原告始得解除系爭契約，然原告不但未能舉證證明於九十年五月間曾對被
      告為解除契約之意思表示，且亦未舉證證明於被告遲延後曾定期催告被告履行
      ，則原告主張兩造間之系爭契約已於九十三年五月間經其解除而失其效力云云
      ，已不足採；雖原告於本院審理中另以九十三年十月五日之準備書狀重申解除
      兩造間系爭契約之旨，惟微論至斯時止，原告仍未定相當期限催告被告履行債
      務，且被告已先於九十三年九月十六日之答辯狀中載明系爭貨物業於九十三年
      七月二十日製作完成，因原告拒不驗收，致被告無法依約將系爭貨物交原告指
      定之第三人侑展油漆行，故依民法第二百三十五條規定以準備給付之情事通知
      原告，以代提出等語，原告則已於同年九月二十二日收受上揭答辯狀繕本，亦
      有送達證書附卷可參，是自原告收受被告之上揭答辯狀繕本時起，被告既已依
      法提出給付之通知，原告尤無從以被告經定期催告拒不履行進而解除系爭契約
      之餘地，是原告於九十三年十月五日縱以準備書狀再為解除系爭契約之意思表
      示，仍與前述法律規定解除權除行使之要件不符，仍不生解除系爭契約之效力
      至明。從而，原告主之系爭契約業經解除而失其效力云云，要不足採。
　(四)被告主張抵銷是否有理由部分：被告抗辯原告請求違約金如有理由，則主張以原
    告應給付之價金二十萬二千五百元與原告之違約金債權抵銷，原告則抗辯其並未
    收到貨品，且系爭契約已經解除，原告無給付價金之義務，被告主張抵銷為無理
    由等語。經查：
    (1)依兩造間系爭契約第四條「凡供應商加工完成，出貨前必須會同本公司檢驗後
      才可出貨且先行通知交貨地址聯絡人作簽收。」、第八條「內銷貨品，依當月
      實際出貨量請款，必須依本公司完驗品質始可算數，．．．」之約定，可知被
      告交付貨物前需先經過原告之驗收，亦即被告履行交付系爭貨物之給付義務兼
      需原告之驗收行為，則被告為給付之提出時，原告自有進行驗收之協力義務。
      按被告製作系爭貨物雖有遲延完工之情事，然系爭契約並未經合法解除，兩造
      自均仍應受系爭契約效力之拘束，且被告嗣已於系爭貨物完工後依民法第二百
      三十五條規定，以九十三年九月十六日書狀為提出給付之通知，原告並已於同
      年九月二十二日收受上揭答辯狀繕本，均已詳如前述，則原告於收受被告提出
      給付之通知後，自有進行驗收系爭貨物之義務，然原告迄仍拒絕驗收系爭貨物
      ，致被告無法依約交付系爭貨物，原告復未舉證證明有何無法進行驗收行為之
      正當事由，依民法第一百零一條第一項之規定，應視為原告給付系爭貨物價金
      之條件已成就，原告自應依約給付系爭貨物之價款二十萬二千五百元。
    (2)按二人互負債務，而其給付種類相同，並均屆清償期者，各得以其債務，與他
      方之債務，互為抵銷，民法第三百三十四條第一項定有明文。原告得請求被告
      給付之為二十萬二千五百元，然被告依約亦得請求原告給付系爭貨物之價金二
      十萬二千五百元，均已如前所述，且兩造就所得請求對方給付之債務亦均屆清
      償期，則被告主張以系爭貨物之價金債權與原告之違約金債權相抵銷，即屬有
      據，而經抵銷後，原告得請求之違約金已無剩餘，從而，原告訴請被告給付違
      約金，即屬無據，應予駁回。
  (五)綜據上述，原告對被告之違約金債權既經被告以其對原告之價金債權為抵銷，且
    於抵銷後原告之違約金債權已無剩餘，則原告依兩造系爭契約之約定，訴請被告
    給付違約金，為無理由，不應准許。原告之訴既經駁回，其假執行之聲請，即失
    所附麗，應併予駁回。
六、據上論結，本件原告之訴為無理由，依民事訴訟法第七十八條，判決如主文。
中　　　華　　　民　　　國　　九十三　　年　　　十一　　　月 　三十 　　日
　　　　　　　　　　　　　　　　臺灣臺中地方法院民事第二庭
~B法　　　官　呂麗玉
右為正本係照原本作成
如不服本判決，應於判決送達後二十日內，向本院提出上訴狀。
中　　　華　　　民　　　國　　九十三　　年　　 十一　　 　月　　三十　　日
~B法院書記官
